【裁判字號】    89,台上,1675
【裁判日期】    890330
【裁判案由】    殺人等罪
【裁判全文】
最高法院刑事判決                            八十九年度台上字第一六七五號
    上  訴  人  甲○○  男
                乙○○  男
    共      同
    選任辯護人  林昆律師
右上訴人等因殺人等罪案件，不服台灣高等法院台南分院中華民國八十九年一月十九
日第二審判決（八十八年度上重訴字第一三七五號，起訴案號：台灣台南地方法院檢
察署八十七年度偵字第一二三九六、一二六二三、一三二二九號、同年度營偵字第一
九五一號），提起上訴，本院判決如左：
    主  文
上訴駁回。
    理  由
一關於殺人部分
本件原判決認定：上訴人甲○○於民國八十三年六月間，在台南縣永康市其舅舅康豐
鵬（於八十四年八月五日死亡，業經檢察官處分不起訴）不詳地址的住處，受其舅舅
之託，未經許可，寄藏美製屬康豐鵬所有之九釐米半自動手槍一支、子彈十四顆（其
中一顆為達姆彈，其餘十三顆為一般子彈），並將之藏放在台南縣鹽水鎮○○里○○
路六十七號屋後草叢中（寄藏手槍部分，經原審判刑確定）。後因甲○○曾任職過的
工廠老闆乙○○，懷疑其妻曾阿娟與案外人陳肇欽有染，且花用曾阿娟之金錢，心生
怨恨。乙○○前曾於八十六年九月間，在台南縣新市鄉○○村○○路，持刀傷害陳肇
欽（未經告訴），嗣於八十七年五月間某日早上，乙○○工廠辦公室門窗遭不詳姓名
人開槍射擊，乙○○懷疑係陳肇欽所為，為思報復，乃於八十七年八月上旬某日，在
台南縣新市鄉豐華村豐華六十三之七號其經營之工廠內，以新台幣（下同）一百萬元
之代價，教唆原無殺人犯意之甲○○殺害陳肇欽，甲○○當即答應，乙○○乃交付甲
○○訂金十萬元，餘款則約定事成之後再行支付。乙○○並於八十七年八月下旬某日
，駕車載甲○○前往台南縣新市鄉社內村陳肇欽住處附近，使甲○○認識陳肇欽的住
家環境、及陳肇欽係以駕駛耕耘機為業等情狀，以利甲○○伺機下手。八十七年十月
九日上午九時許，甲○○乘騎其姊楊淑惠所有車號ＬＹＪ一四四三號機車，攜帶前開
槍彈前往陳肇欽住處，發現陳肇欽耕耘機不在，欲折返乙○○工廠時，途經台南縣新
市鄉社內村橋頭田菁園二四五地號田地時，見黃贊輝駕駛耕耘機在田地上工作，誤以
為黃贊輝即為陳肇欽，乃下車走向耕耘機，以所帶之槍彈，朝坐於駕駛座之黃贊輝射
擊四發，黃贊輝胸部中槍二發，仆倒駕駛座，嗣因胸部槍傷送醫不治死亡。甲○○見
目的已達，急乘騎機車逃逸，急忙中將登記為案外人陳宗楠名義而由其使用之000
0000000號行動電話遺落於現場。乙○○風聞後，於同日十時許前往現場查看
，欲確認是否甲○○所為，曾連續撥甲○○前揭行動電話四次，嗣即逃往他處藏匿九
日，於同年十月十七日上午，始到台灣台南地方法院檢察署說明案情。嗣甲○○於八
十七年十一月二十七日十二時四十分許，在台南縣將軍鄉○○村○○○○○路口，為
警查獲，其為求脫逃，竟以殺人之不確定故意，在車內未及將車窗搖下，即在車內持
該手槍向執行圍捕公務之台南縣警察局學甲分局員警林俊男等人射擊三槍，因員警防
護得宜，未被擊中（殺人未遂部分，經原審判刑確定），嗣甲○○為警員制服逮捕，
並扣押上揭手槍一支、所剩子彈七顆（其中一顆為達姆彈、其餘六顆為一般子彈）及
發射過之彈頭、彈殼各三個等情。係以上訴人乙○○曾於八十七年八月上旬某日，在
台南縣新市鄉豐華村豐華六十三之七號其經營之工廠內，教唆甲○○教訓陳肇欽，並
允以給付報酬，甲○○當即答應，乙○○並當場給付甲○○十萬元。嗣於八十七年八
月下旬某日，乙○○並曾駕車載甲○○前往台南縣新市鄉社內村陳肇欽住處附近，使
甲○○認識陳肇欽的住家環境、工作狀況，以便伺機下手，而甲○○原要殺害的對象
係同以駕駛耕耘機為業之陳肇欽，八十七年十月九日上午，甲○○騎機車前往陳肇欽
住處發現耕耘機不在，在折返乙○○工廠途中，行經前揭被害人黃贊輝遭射殺地點，
見被害人黃贊輝在駕駛耕耘機，誤以被害人黃贊輝為伊欲教訓之陳肇欽，即以預藏的
手槍，朝耕耘機內之被害人黃贊輝射擊四發等情，業經乙○○於警訊中坦承不諱，核
與甲○○於警方逮捕後所供情節相合，並參諸甲○○於行兇前後，即多次向友人王昱
璋、林志明、蘇韋仲、陳宗楠等人隱約透露乙○○以一百萬元教唆伊殺害陳肇欽，並
曾邀約陳宗楠與其一同作案，已據證人王昱璋、林志明、蘇韋仲、陳宗楠等於警訊、
偵查中及原法院審理時證述明確，且證人陳宗楠於案發當天即八十七年十月九日警訊
中即證稱：「（於昨天十月八日在新市鄉他姐姐住處）楊道聰（按即被告甲○○）問
我何時欲當兵，且問我近況如何後，忽然告訴我說今（九）日要我與他到新市鄉幹掉
一個人，而酬勞有新台幣一百萬元，幹掉後他會拿一些給我當零用，……隨後我便在
他身旁看到一把手槍，且楊道聰拿該把手槍將子彈上膛給我看，……並要我留下住宿
並說一大早就要去跟蹤人，這兩天他就要幹掉這個人了。……且告訴我說他已經收了
十萬元定金花完了，只要殺了所指定的人後，餘款九十萬元便分兩次可得到……」，
於翌日即八十七年十月十日警訊中仍供稱：「甲○○曾邀過我一起去作案，邀我去殺
人，約在八十七年八月中旬第一次找我，（前後）向我說了有十次左右，甲○○說要
用槍殺人，他說可以賺一百萬元，他說是他老闆（按即乙○○）唆使他去殺人」云云
，嗣於偵查中及原法院審理時仍為相同之證述；另證人即製作證人陳宗楠警訊筆錄之
警員沈文賢於原法院審理時亦結證稱：「案發當天，我們警方只有現場遺留之行動電
話這個線索，尚無其他具體線索資料，對於嫌犯資料是一片空白，尚未鎖定任何對象
，由行動電話申請人是陳宗楠這個線索查起，找他來製作筆錄，八十七年十月九日陳
宗楠警訊筆錄均是他自己供述的」等語，顯見證人陳宗楠等人於警訊及偵查中有關「
甲○○係以一百萬元之代價，受乙○○之唆使去殺人」部分之證述，應屬事實，可堪
採信。再乙○○於甲○○錯殺被害人黃贊輝後，於一個小時左右即同日十時許赴現場
查看，見事有出入後，即連續撥四通電話予甲○○，此亦經乙○○於警訊中坦承，並
有通話紀錄查詢資料一份附卷可參，且乙○○與甲○○通過電話後，於被害人黃贊輝
遭槍擊當日十三時許即駕車北上桃園，旋即趕回台南縣學甲鎮，然後七、八日均不敢
回家，在西港、安定、新營、歸仁、龍崎、高雄田寮、湖內、台南市、安定等地之工
寮中藏匿，於八十七年十月十七日中午，始向台灣台南地方法院檢察署檢察官到案說
明，復經其自白在卷，核與乙○○之妻曾阿娟於八十七年十月十二日蘇某逃亡期間之
筆錄內容相符，綜上以斷，乙○○確以一百萬元代價教唆甲○○殺害陳肇欽，而有教
唆殺人之行為，應堪認定。而被害人黃贊輝於八十七年十月九日上午九時許，在台南
縣新市鄉社內村橋頭田菁園二四五號田地內駕駛耕耘機工作時，遭甲○○以槍射擊胸
部，致其胸部槍傷死亡，業經甲○○坦承不諱，復經檢察官督同法醫師、檢驗員相驗
屍體屬實，製有相驗勘驗筆錄、驗斷書、相驗屍體證明書、現場照片等附卷足憑，並
有甲○○遺留在現場之行動電話一支可憑。又該手槍乃殺人之利器，往人體上半身之
頭、胸、腹部等要害射擊，足以致人於死，係屬眾所週知之事實，應為甲○○所明知
，而甲○○持槍朝被害人黃贊輝開槍時，被害人黃贊輝正坐在耕耘機之駕駛座上駕駛
耕耘機，甲○○走近至距離六公尺處始開槍等情，亦經甲○○供認無訛，則以當時被
害人黃贊輝坐在駕駛座上之坐姿觀之，甲○○在距離六公尺之近處持槍朝被害人黃贊
輝開槍時，應僅能瞄準被害人黃贊輝上半身之頭、胸、腹部等要害而已，甲○○竟仍
對被害人黃贊輝開槍，足見其於開槍時應有致被害人黃贊輝於死亡之故意，至為明顯
，況甲○○確係開槍擊中被害人黃贊輝之胸部導致其死亡，詳如前述，其應負殺人罪
責，至為明確。為其所憑之證據及認定之理由。而以上訴人乙○○嗣否認有上揭犯行
，並辯稱：伊僅以三十萬元代價要甲○○教訓陳肇欽，並未教唆他殺人云云；甲○○
亦否認有殺人犯行，辯稱：伊於八十七年十月九日上午因喝酒及吃安眠藥，意識不是
很清楚，又因黃贊輝的耕耘機擋住伊車的去向，與黃贊輝發生口角，才開槍教訓他，
沒有殺人的意思云云。均為飾卸之詞，不足採取。並以上訴人乙○○又以其八十七年
十月十七日第一次警訊筆錄是警方依辦案需要自行填載後，再要求伊簽捺，而否認該
次警訊筆錄之真實性，意在諉責，亦非可取；證人王文信於審理中之證詞，與乙○○
之初供不符，係事後護之詞，不足採為有利該上訴人之認定。又本案事證已明，乙
○○聲請再傳證人陳宗楠、蘇韋仲、王昱璋到庭對質，及傳訊證人張耀堂、蘇國忠、
曾阿娟、張堂、陳春福等人，核無必要。在理由內依憑卷證資料，一一指駁及說明
。因認上訴人乙○○教唆原無殺人犯意之甲○○殺人，雖甲○○誤黃贊輝為陳肇欽而
加以殺害（客觀錯誤），惟不論被害人黃贊輝或案外人陳肇欽均在乙○○教唆殺「人
」之犯意內，其教唆行為所生危害，並不因此而有影響，核其所為，係犯刑法第二百
七十一條第一項殺人既遂罪之教唆犯，依刑法第二十九條第二項規定，應依殺人既遂
罪論處；又乙○○之行為僅止於使無殺人犯意之甲○○起意殺人，縱曾帶甲○○到陳
肇欽住處觀察，惟並未對殺人之方法或順序有所計劃，尚難認已參與殺人行為之實施
，公訴人認乙○○與甲○○就殺人行為有犯意聯絡及行為分擔，應論以共同正犯，容
有誤會；上訴人甲○○持槍彈射殺被害人黃贊輝之行為，係犯刑法第二百七十一條第
一項之殺人罪，其雖誤被害人黃贊輝為陳肇欽而加以射殺，並不影響其殺人犯行之罪
責。遂以第一審判決援引上開法條及同法第三十七條第一項、第二項，並審酌上訴人
乙○○因其妻與人通姦，為思報復，竟教唆他人奪取人命，致生無辜第三者死亡之不
幸結果，事後復堅不與被害人洽談賠償事宜等一切情狀，論以教唆殺人罪，量處有期
徒刑十五年，並認其犯罪性質有褫奪公權之必要，併宣告褫奪公權十年；另審酌上訴
人甲○○，擁槍自重，竟欲持槍射殺與其毫無怨仇之陳肇欽，雖未傷及陳肇欽，惟對
素不相識之被害人黃贊輝連開四槍，手法殘忍，惡性匪輕，及事後未與死者家屬達成
賠償合意等一切情狀，論以殺人罪，判處無期徒刑，依法宣告褫奪公權終身。為無不
合，予以維持，駁回上訴人等在第二審之上訴，經核於法尚無違誤。而採證認事，乃
事實審法院之職權，本件原判決就其取捨證據，判斷事實之心證理由，已闡述明晰，
核與經驗法則、論理法則又無違背，自無違法可言。上訴意旨徒就原審採證認事職權
之適法行使及原判決理由已經詳細說明之事項，任意指為違法，並以空泛之詞，指摘
原審未盡調查之能事，非有理由，應予駁回。
二關於寄藏手槍及殺人未遂部分
按刑事訴訟法第三百七十七條規定，上訴於第三審法院，非以判決違背法令為理由，
不得為之。是提起第三審上訴，應以原判決違背法令為理由，係屬法定要件。如果上
訴理由狀並未依據卷內訴訟資料，具體指摘原判決不適用何種法則或如何適用不當，
或所指摘原判決違法情事，顯與法律規定得為第三審上訴理由之違法情形，不相適合
時，均應認其上訴為違背法律上之程式，予以駁回。本件原判決論處上訴人甲○○以
未經許可，寄藏手槍罪刑，係依憑上訴人之自白，扣案如原判決附表所示之槍、彈，
內政部警政署刑事警察局八十八年二月二十六日刑鑑字第一四○四二號鑑驗通知書等
證據資料，而為論斷；另論處該上訴人以殺人未遂罪刑，係依憑上訴人供承之事實，
參酌證人吳政宗之證言，卷附現場照片七幀及扣案已擊發之彈殼、彈頭各三顆等證據
資料，而為論斷，已分別述其所憑之證據及認定之理由。而以上訴人否認有殺人之
犯意，辯稱：八十七年十一月二十七日，因通緝在案，恐遭逮捕，才向警察開槍，只
是要嚇唬他們，沒有殺人之意思云云，為飾卸之詞，不足採取，在理由內依據卷證資
料，詳加指駁。上訴意旨，就原判決此部分之事實認定，究竟如何違背法令，並未依
據卷內訴訟資料，具體指明，本院無從據以辨認原判決關於寄藏手槍及殺人未遂部分
已具備違背法令之形式。其徒就原審採證認事職權之適法行使，專憑己見，漫事爭執
，難認已符合首揭法定之第三審上訴要件。其此兩部分之上訴違背法律上之程式，均
應予駁回。
據上論結，應依刑事訴訟法第三百九十六條第一項、第三百九十五條前段，判決如主
文。
中      華      民      國    八十九    年      三      月     三十     日
                              最高法院刑事第四庭
                                  審判長法官  黃  劍  青
                                        法官  劉  敬  一
                                        法官  林  增  福
                                        法官  楊  商  江
                                        法官  邵  燕  玲
      右正本證明與原本無異
                                              書  記  官
中      華      民      國    八十九    年      四      月      七      日
                                                                   Ｍ


司法院資訊處製作；財團法人民間司法改革基金會備份。
